【裁判字號】    89,易,231
【裁判日期】    890607
【裁判案由】    詐欺
【裁判全文】
臺灣苗栗地方法院刑事判決                      八十九年度易字第二三一號
    公  訴  人  臺灣苗栗地方法院檢察署檢察官
    被      告  乙○○
                甲○○○
右列被告等因詐欺案件，經檢察官提起公訴（八十九年度偵緝字第一三號、第一四號
），本院判決如左：
    主  文
乙○○共同行使變造公文書，足以生損害於公眾及他人，處有期徒刑壹年貳月。
甲○○○共同行使變造公文書，足以生損害於公眾及他人，處有期徒刑壹年。緩刑貳
年。
    事  實
一、乙○○與甲○○○係夫妻，二人共同基於意圖為自己不法所有之犯意聯絡，於民
    國八十七年六月一日，在新竹縣北埔鄉○○村○○街一巷十九弄三號丙○○住處
    ，共同持取土地所有人欄、管理人均經乙○○變造為「乙○○」名義之苗栗縣三
    灣鄉○○○段小銅鑼圈小段五十八、五十九號土地登記薄謄本影本各乙件，以證
    明渠等有財產，急需辦理土地分割及做生意急需金錢為由，向丙○○借款新台幣
    （下同）十一萬元，約定於半年後償還，使丙○○陷於錯誤，誤認渠等有資力清
    償而交付十一萬元予乙○○與甲○○○，並致生損害於原土地所有權人「關帝廟
    」、管理人「余連貴」及土地登記管理機關對地籍管理之正確性；迨清償期限屆
    至經丙○○催討未果，始揭上情。
二、案經告訴人丙○○訴由臺灣苗栗地方法院檢察署檢察官偵查起訴。
    理  由
一、訊據被告乙○○與甲○○○對右揭事實已坦承不諱，惟均矢口否認有詐欺之犯意
    ，乙○○辯稱：土地登記薄謄本是祖先留下來給他的。伊係於借款時告訴丙○○
    將來過戶完成時就要寫這個名字，當場先寫給他看云云，甲○○○辯稱：是乙○○要借錢做生意，希望給他一個機會，她才做連帶保證人；借據有看過，但她不
    識字；錢借了十一萬元，她分了五萬元，是怕丙○○通通拿走會亂花云云；經查
    ，前揭土地登記薄謄本之所有權人姓名欄原應為「關帝廟」，管理者應為「余連
    貴」，經被告乙○○變造後，所有權人姓名欄、管理者均改為「乙○○」本人之
    姓名，有前揭苗栗縣三灣鄉○○○段小銅鑼圈小段五十八、五十九號土地登記薄
    真正謄本之影本及變造後之影本各乙件附卷可稽，按土地登記薄謄本係土地登記
    管理機關始有權制作之公文書，其發給當事人持有者，係在供為財產權之証明文
    件，縱為影本，被告乙○○並無權予以逕行變造；又該二筆土地所有權人為「關
    帝廟」，係宗教社團之法人或非法人團體，而「余連貴」為該土地之「管理人」
    ，乙○○卻將原本之所有權人姓名欄、管理者欄均改為自己「乙○○」之姓名，
    顯無所據，其詐欺意圖已昭然若揭；再查其變造方式係事先將原本之所有權人姓
    名欄、管理者欄均予以塗抹後留白再予改寫，顯係事前蓄意而為，而非於借款時
    當場所寫，綜上足證被告乙○○所辯，均係臨訟卸責之詞，無足採信；又被告甲○○○為乙○○之妻，共同生活三十餘年，對被告之財產情形當知之甚深，借款
    之事，乙○○又已對渠說明內容，則對乙○○並非前揭二筆土地之所有人，當不
    得諉為不知；且縱不識字，但既與乙○○共同在現場，又為借款之連帶保証人，
    渠等詐取所得之現金，並取得近一半之五萬元供自己花用，則其所辯，伊不識字
    、不知情云云，亦委無足採。此外，告訴人丙○○於偵查中已指訴歷歷，經核與
    証人王典貴証述情節相符，復有借據、存證信函及前揭土地登記薄謄本等在卷可
    證，被告二人犯行洵堪認定。
二、按「刑法第二百二十四條之偽造、變造文書，係指偽造、變造他人之文書而言，
    祖先之文書，雖為自已執管，究不能謂為自己有權製作之文書，如果加以變造，
    足生損害於公眾或他人，自應成立變造文書之罪」。又「文書之影印本或複印本
    ，與抄寫或打字者不同，實係原本內容之重複顯現，且其形式、外觀、即一筆一
    劃，亦毫無差異，於吾人社會生活上自可取代原本，被認為具有與原本相同之社
    會機能與信用性（憑信性），故在一般情形下皆可適用，而視其為原本制作人直
    接表示意思之內容，成為原本制作人所作成之文書，自非不得為偽造文書罪之客
    體。因此，如將原本予以影（複）印後，將原本之部分內容竄改，重加影印，其
    與無制作權人將原本竄改，作另一表示意思者無異；即原本之部分內容，以掩蓋
    、粘貼、重疊或其他不正當方法制成影（複）本，使其內容與原本顯有差異者，
    亦與無制作權人將原本竄改，作另一表示意思者相同，自應成立變造文書之罪名
    。」，最高法院二十三年度上字第二七二四號、七十三年度台上字第二九二六號
    分別著有判例；而土地登記薄謄本係土地登記管理機關始有權制作，為公文書之
    性質，被告乙○○、甲○○○二人變造土地登記薄謄本之內容並持以行使，致使
    人陷於錯誤而交付財物，核其所為均係犯刑法第二百十六條、第二百十一條之行
    使變造公文書罪及同法第三百三十九條之詐欺罪。其二人間有犯意之聯絡，行為
    之分擔，均為共同正犯。又變造文書之低度行為為行使之高度行為所吸收，不另
    論罪。前開行使變造公文書、詐欺二罪間，有方法結果之牽連關係，為牽連犯，
    應依刑法第五十五條，從一重之行使變造公文書罪處斷。公訴人論罪部分雖未就
    行使變造公文書罪部分起訴，起訴書僅提及該文書係經變造，並未說是被告所變
    造，此段應刪除惟此部分與前開已起訴成罪之詐欺罪部分有方法結果之牽連關係
    ，為牽連犯，為裁判上一罪，本院自得併予審理。爰審酌被告二人之素行（乙○○有違反票據法、侵占等前科，復於八十八年間因犯妨害家庭罪，經本院判處有
    期徒刑三月，現在執行中；甲○○○並無犯罪紀錄）及犯罪之動機、目的、手段
    ，犯罪所生之危害、犯罪後之態度等一切情狀，分別量處如主文第一項、第二項
    所示之刑。末查被告甲○○○前未曾受有期徒刑以上刑之宣告，有本院刑事被告
    全國前科紀錄表在卷可按，茲審酌被告甲○○○為被告乙○○之妻，其因一時失
    慮，偶罹刑典，經此審判科刑教訓後，當知警惕而無再犯之虞，本院因認所宣告
    之刑，以暫不執行為適當，爰併予宣告緩刑二年，以啟自新。
    又扣案之土地登記薄謄本（苗栗縣三灣鄉○○段小銅鑼圈段五十八、五十九號）
    影本各乙件，雖為供犯罪所用之物，惟既已交付告訴人，即已非被告所有，爰不
    另為沒收之諭知。
據上論斷，應依刑事訴訟法第二百九十九條第一項前段、刑法第二十八條、第二百十
六條、第二百十一條、第三百三十九條第一項、第五十五條、第七十四條第一款、罰
金罰鍰提高標準條例第一條前段，判決如主文。
本案經檢察官吳義聰到庭執行職務。
中      華      民      國    八十九    年      六      月      七      日
                                      台灣苗栗地方法院刑事庭
              法  官  楊  台  清
右正本證明與原本無異。
如不服本判決，應於判決送達後十日內向本院提出上訴狀（應附繕本），上訴於臺灣
高等法院臺中分院。
                                           書記官  李  惠  雯
中      華      民      國    八十九    年      六      月      七      日
參考法條
刑法第三百三十九條第一項：意圖為自己或第三人不法之所有，以詐術使人將本人或
                          第三人之物交付者，處五年以下有期徒刑、拘役或科或
                          併科一千元以下罰金。
刑法第二百十一條：偽造、變造公文書，足以生損害於公眾或他人者，處一年以上、
                  七年以下有期徒刑。
刑法第二百十六條：行使第二百十條至第二百十五條之文書者，依偽造、變造文書或
                  登載不實事項或使登載不實事項之規定處斷。


司法院資訊處製作；財團法人民間司法改革基金會備份。
